【裁判字號】    94,簡上,338
【裁判日期】    950831
【裁判案由】    損害賠償
【裁判全文】
臺灣臺中地方法院民事判決             94年度簡上字第338號
上  訴  人  新光產物保險股份有限公司台中分公司
法定代理人  戊○○
訴訟代理人  甲○○
            乙○○
被上訴人    丙○○
訴訟代理人  張豐守律師
複代理人    吳莉鴦律師
上列當事人間請求損害賠償事件，上訴人對於民國94年10月13日
本院臺中簡易庭94年度中簡字第2216號第一審判決提起上訴，本
院於95年8月17日言詞辯論終結，判決如下：
    主      文
原判決關於命上訴人給付超過新臺幣捌仟零貳拾肆元及自民國94
年6月4日起至清償日止按週年利率百分之五計算之利息部分，及
該部分假執行之宣告暨訴訟費用之裁判均廢棄。
上開廢棄部分，被上訴人在第一審之訴駁回。
第一、二審訴訟費用，由上訴人負擔百分之六，餘由被上訴人負
擔。
    事實及理由
壹、兩造爭執要旨：
  一、被上訴人（即第一審之原告）部分：
    (一)於原審起訴主張：被上訴人就其所有車號M3-3522號自
        用小客車，向上訴人投保強制汽車責任險而為被保險人
        （保險證號碼：1302BB8431）。被上訴人前於民國（下
        同）92年8月28日下午6時40分許，駕駛系爭車輛，沿台
        中縣大雅鄉○○路往台中方向行駛，行經大雅鄉○○路
        與學府路口時追撞訴外人丁○○，嗣後丁○○對被上訴
        人提起過失傷害之告訴，案經臺灣高等法院臺中分院於
        94年2月3日以93年度交上易字第15 44號判決判處拘役
        三十日，緩刑二年確定；另民事責任部分，經該院於94
        年1月17日以94年度交附民字第24號因過失傷害附帶民
        事訴訟請求損害賠償事件，被上訴人與丁○○和解成立
        在案，由被上訴人賠償丁○○醫藥費、交通費、看護費
        共新臺幣（下同）130,000元，有載明係本件車禍造成
        身體受傷之賠償金收據1紙可憑，上訴人得以該收據作
        為醫療費用支出之憑證，亦得以法院和解筆錄代替之。
        爰依修正前強制汽車責任保險法第29條（即修正後第31
        條）規定，請求歸還被上訴人代墊之賠償金等語，並聲
        明：上訴人應給付被上訴人130,000元，及自起訴狀繕
        本送達上訴人之翌日（即94年6月4日）起至清償日止按
        年息百分之五計算之利息。而原審為被上訴人勝訴之判
        決，並依職權宣告假執行。
    (二)於本院聲明上訴駁回。而其陳述除與原判決所載相同者
        茲予引用外，補稱：
        1.94年1月17日在臺灣高等法院臺中分院審理時，法官
          勸諭和解，訴外人丁○○當庭提出刑事附帶民事起訴
          狀，請求賠償醫藥費，最後以13萬元和解。該卷內，
          丁○○並未提出增加或喪失勞動能力、增加生活上需
          要、或慰藉金之請求。且訴外人丁○○於95年3月15
          日亦到庭證稱其請求者全部為醫藥費。
        2.本件在臺灣高等法院臺中分院和解之前，曾由被上訴
          人之訴訟代理人張豐守律師於94年1月7日以中發文字
          第0107號函請上訴人於94年1月17日開庭時派員到場
          參與和解事宜。上訴人於該和解期日確也派員到場，
          對13萬元和解乙事並無異詞。而依上訴人所訂「汽車
          第三人責任保險條款」第5條和解之參與：「被保險
          人發生本保險承保範圍內之賠償責任時，除共同條款
          第13條所規定之費用外，被保險人對於第三人就其責
          任所為之承認、和解或賠償，未經本公司參與者，本
          公司不受拘束。但經被保險人通知而本公司無正當理
          由拒絕或遲延參與者，不在此限。」本件上訴人既有
          派人參與和解，即應受拘束。
        3.強制汽車責任保險法修正前第29條第2項規定：「被
          保險人先行賠償之金額，於本法規定之保險金額範圍
          內歸墊。」本件保險金額為20萬元，被保險人先行賠
          償13萬元，在保險金額範圍內，保險人自應歸還被上
          訴人。又訴外人丁○○請求賠償，由法官力勸雙方和
          解，法院參與其間，無道德風險問題。本件丁○○出
          具收據載明收到醫藥費補償金，其收據可替代醫院之
          收據，故上訴人就有如數給付之義務。再參酌上訴人
          提出之強制汽車責任保險條款第16條請求權之行使，
          「被保險汽車發生交通事故，被保險人對請求權人已
          為一部分之賠償者，本公司僅於本保險契約所約定之
          金額，扣除該已付賠償金額後之餘額範圍內，負給付
          保險金之責任。」本件保險契約所約定之金額為20萬
          元，扣除被上訴人已給付之金額13萬元，保險人僅在
          所剩餘之7萬元範圍負給付責任，對被保險人支付之
          13萬元，自應依修正前第29條規定歸墊返還被上訴人
          。
        4.強制汽車責任保險法給付標準，其位階屬於命令之一
          種。強制汽車責任保險法第27條所指「傷害醫療給付
          」之範圍，實務上包括將來醫療費用、義肢義齒義腿
          、伙食費等等。故應認為強制汽車責任保險法第27條
          第1項所指「傷害醫療給付」應包括上開所列範圍。
          但強制汽車責任保險給付標準第2條僅規定：急救費
          用、診療費用、接送費用及看護費用等四項，為命令
          牴觸法律，依中央法規標準法第11條規定，為無效。
  二、上訴人（即第一審之被告）部分：
    (一)於原審抗辯：依修正前強制汽車責任保險法第25條第1
        項規定（即修正後第27條第1項），強制汽車責任保險
        給付項目限於傷害醫療給付、殘廢給付、死亡給付，且
        依強制汽車責任保險給付標準第2條規定，受害人因汽
        車交通事故致身體傷害，保險人就其必須且實際支出之
        相關醫療費用，為傷害醫療給付，係指急救費用、診療
        費用、接送費用及看護費用，不包括慰撫金。被上訴人
        與訴外人丁○○達成和解金額有包含慰撫金，且未依強
        制汽車責任保險理賠作業處理要點第13條及強制汽車責
        任保險單條款第23條規定，提出訴外人丁○○所得申請
        保險給付之醫療費用明細及單據為申請歸墊賠償金之依
        據等語。
    (二)於本院聲明：(1)原判決廢棄；(2)被上訴人在第一審之訴
        及假執行之聲請均駁回。而其陳述除與原判決所載相同
        者茲予引用外，補稱：
        1.被上訴人與訴外人丁○○成立之和解內容為：「被告
          林載壁願意給付原告丁○○新台幣壹拾參萬元整，並
          定於九十四年一月二十日當庭交付」，故可知其和解
          金13萬元不當然全是賠償訴外人丁○○之醫療費用，
          應包含喪失勞動能力、增加生活上之需要及精神慰撫
          金賠償之總和。惟原審逕行以「訴外人丁○○因該汽
          車交通事故受有傷害之事實，復有診斷證明書可稽，
          並經臺灣高等法院臺中分院93年度交上易字第1544號
          確定判決認定明確，則原告先行賠償之金額足認係為
          丁○○之傷害醫療費用」，即認定該13萬元全部是醫
          療費用，顯然誤解事實。
        2.被上訴人請求給付之金額，等於受害人丁○○得申請
          之強制汽車責任保險金，即強制汽車責任保險給付標
          準第2條第2項之醫療費用給付。
        3.被上訴人向上訴人投保者為強制汽車責任保險，非任
          意汽車責任保險，故被上訴人請求給付之金額，不等
          於其對受害人丁○○之損害賠償金額。
貳、本件經兩造整理並協議簡化爭點如下：
  一、不爭執事項：（本院採為判決之基礎）
    (一)被上訴人就其所有車號M3-3522號自用小客車，向上訴
        人投保強制汽車責任險而為被保險人（保險證號碼：13
        02BB8431）。
    (二)被上訴人於92年8月28日下午6時40分，駕駛前開車輛，
        行經台中縣大雅鄉○○路與學府路口時，追撞訴外人丁
        ○○。丁○○對被上訴人提起過失傷害告訴，案經本院
        93年度交易字第385號刑事判決判處有期徒刑三月（該
        判決認定丁○○受頭部外傷、頸部挫傷併胸部挫傷、併
        發兩側高頻聽力障礙之傷害）。被上訴人不服而提起上
        訴，經臺灣高等法院臺中分院93年度交上易字第1544刑
        事判決撤銷改判拘役三十日，緩刑二年確定（該判決認
        定丁○○頸部、胸部之健康因本件車禍撞擊力受有傷害
        ）。民事責任部分，經臺灣高等法院臺中分院於94年1
        月17日以94年度交附民字第24號過失傷害附帶民事訴訟
        請求損害賠償事件，被上訴人與丁○○成立和解，由被
        上訴人賠償丁○○130,000元。
    (三)訴外人丁○○於94年1月17日在臺灣高等法院臺中分院
        提出之94年度交附民字第24號過失傷害附帶民事訴訟請
        求損害賠償事件，其起訴狀僅記載：「請求損害賠償：
        訴之聲明一被告應給付原告新台幣貳拾萬元整。二事實
        理由如刑事判決書所載。謹狀」等語。
    (四)依健康中醫聯合診所95年4月1日健中字第008號函檢附
        之費用明細收據所示，訴外人丁○○自92年8月28日起
        在該診所之醫療費用為：掛號費350元、自付額450元、
        健保支付3,090元、自費之內服藥費1,604元、診斷書費
        300元。另依中山醫學大學附設醫院95年5月11日中山醫
        九五川博法字第0950001679號函檢附之醫療報稅收據所
        示，訴外人丁○○自92年8月28日起至93年12月27日止
        在該醫院之醫療費用為5,320元，其中掛號費1,370元，
        證書費1,300元，其他自費20元，部分負擔金額2,830元
        ，補助優待金額200元。
  二、爭執之事項：
    (一)被上訴人依修正後強制汽車責任保險法第31條第2項前
        段「被保險人先行賠償之金額，保險人於本法規定之保
        險金額範圍內給付被保險人。」之規定請求上訴人給付
        時，被上訴人先行賠償之金額範圍，是否應受修正後同
        法第27條第1項第1款「傷害醫療費用給付」及強制汽車
        責任保險給付標準第2條所定相關醫療費用給付之限制
        ？
    (二)如須受限制，則被保險人先行賠償之金額，於多少數額
        範圍內得向上訴人請求給付？
參、得心證之理由：
  一、被上訴人依修正後強制汽車責任保險法第31條第2項前段
      「被保險人先行賠償之金額，保險人於本法規定之保險金
      額範圍內給付被保險人。」之規定請求上訴人給付時，被
      上訴人先行賠償之金額範圍，是否應受修正後同法第27條
      第1項第1款「傷害醫療費用給付」及強制汽車責任保險給
      付標準第2條所定相關醫療費用給付之限制？說明如下：
    (一)94 年2月7日修正施行之強制汽車責任保險法第1條規定
        ：「為使汽車交通事故所致傷害或死亡之受害人，迅速
        獲得基本保障，並維護道路交通安全，特制定本法。」
        而為落實「使汽車交通事故所致傷害或死亡之受害人迅
        速獲得基本保障」之立法目的，該法係採無過失限額賠
        償【修正後強制汽車責任保險法第7條：「因汽車交通
        事故致受害人傷害或死亡者，不論加害人有無過失，請
        求權人得依本法規定向保險人請求保險給付或向財團法
        人汽車交通事故特別補償基金請求補償。」第27條：「
        本保險之給付項目如下：一傷害醫療費用給付。二殘廢
        給付。三死亡給付。（第1項）前項給付項目之等級、
        金額及審核等事項之標準，由主管機關會同中央交通主
        管機關視社會及經濟實際情況定之。（第2項）」及依
        該法第27條第2項訂定之強制汽車責任保險給付標準第2
        條（每一受害人每一事故之傷害醫療費用給付總額以20
        萬元為限）、第3條（殘廢等級分十五等級，給付標準
        由第一等級之150萬元至第十五等級之4萬元）、第6條
        （受害人因汽車交通事故致死亡者，死亡給付為每一人
        150萬元）、第7條（本保險每次因汽車交通事故致每一
        人死亡給付、殘廢給付及傷害醫療費用給付之金額，合
        計最高以170萬元為限）等規定參照】，並使第三人（
        即本法所稱「請求權人」）對保險人有直接請求權【該
        法第7條（條文內容如前述）、第25條第1項：「保險人
        於被保險汽車發生汽車交通事故時，依本法規定對請求
        權人負保險給付之責。」參照】準此以解，強制汽車責
        任保險之保險人，其保險給付責任之內涵，已由強制汽
        車責任保險法預為規範，相關當事人（如要保人、被保
        險人、保險人、請求權人等）對承保條件及賠償內容，
        並無磋商議定之餘地，此與商業性之責任保險自有不同
        （按強制汽車責任保險法修正前後之條文內容及條號雖
        有變動，但以上關於該法規範目的及性質之論述，不因
        條文修正而有不同。）
    (二)強制汽車責任保險法為落實「使汽車交通事故所致傷害
        或死亡之受害人迅速獲得基本保障」之立法目的，乃採
        無過失限額賠償，並賦予請求權人對保險人有直接請求
        權，已如前述。而關於受害人（即請求權人）如何向保
        險人實現其保險給付請求權，修正後強制汽車責任保險
        法第25條第2項規定：「保險人應於被保險人或請求權
        人交齊相關證明文件之次日起十五日內給付之；相關證
        明文件之內容，由主管機關會商相關機關（構）訂定公
        告之。」另行政院金融監督管理委員會於94年7月11日
        以金管保四字第09402562221號公告「申請強制汽車責
        任保險給付相關證明文件」，其第一項內容「請求權人
        為本國人，申請傷害醫療費用給付時，應檢具下列文件
        正本：(1)理賠申請書（表格由保險人提供）。(2)請求權
        人身分證明。(3)警憲機關處理證明或其他相關證明文件
        。(4)合格醫師診斷書及視需要之病例相關資料。(5)就診
        之合格醫療院所開立之醫療費用收據或影本加蓋與正本
        相符及醫療機構收據專用章。(6)同意查閱病歷聲明書。
        」（按因本件僅涉及傷害醫療費用給付部分，故殘廢給
        付及死亡給付部分，省略不論；另於前開公告前，關於
        申請強制汽車責任保險給付，是以強制汽車責任保險理
        賠作業處理要點為規範，該要點第13點與前述公告內容
        相同）。準此以觀，強制汽車責任保險之保險人，其依
        強制汽車責任保險法所負之法定給付責任，乃有待被保
        險人或請求權人協力提出相關文件後始得確定。而此於
        申請傷害醫療費用給付時，其所須證明文件，主要為受
        害人之醫療費用等相關收據，故該項保險給付，不論是
        由被保險人或請求權人向保險人提出申請，均有賴受害
        人提出該等文件，此乃其行使給付請求權所無可避免之
        協力義務；且保險人對受害人之給付責任，亦以受害人
        提出之醫療費用等相關收據而界定其範圍。
    (三)茲查，本件汽車交通事故，於94年1月17日被上訴人與
        訴外人丁○○成立和解以前，被上訴人（即被保險人）
        及訴外人丁○○（即請求權人）均未向上訴人提出相關
        文件請求保險給付。迨至被上訴人依法院之和解筆錄賠
        償丁○○13萬元後，始於94年5月26日依修正後強制汽
        車責任保險法第31條第2項前段「被保險人先行賠償之
        金額，保險人於本法規定之保險金額範圍內給付被保險
        人。」之規定起訴請求上訴人給付13萬元。惟訴外人丁
        ○○於94年1月17日在臺灣高等法院臺中分院提出之94
        年度交附民字第24號過失傷害附帶民事訴訟請求損害賠
        償事件，其起訴狀僅記載：「請求損害賠償：訴之聲明
        一被告應給付原告新台幣貳拾萬元整。二事實理由如刑
        事判決書所載。謹狀」等語，參以訴外人丁○○於本院
        審理時證述：「（法官問：你提起的附帶民事訴訟請求
        被上訴人賠償20萬元，該20萬元包含哪些損害？）除了
        已經支付的醫藥費外，因為我的頸椎、胸腔還會痛，醫
        生說我這樣的症狀不會馬上好，要做長期的復健，給我
        的建議是大概5至10年才會好，每年大概須2萬元，會影
        響我的工作，車禍已支出的醫療費用、日後復健費用、
        另外影響工作的損害等，我就以20萬元為請求的金額。
        」，及其提起附帶民事訴訟時，並未附具任何醫療費用
        收據或其他證明文件等情事，自應理解為訴外人丁○○
        是以本件汽車交通事故對其致生之全部損害為範圍而為
        20萬元之請求。從而被上訴人與訴外人丁○○以13萬元
        成立和解，其內涵自可包括醫藥費支出等增加生活上需
        要之損害、減少勞動能力之損害及慰撫金等項目（民法
        第193條第1項、第195條第1項參照）。亦即被上訴人是
        依民法有關侵權行為損害賠償之相關規定賠付丁○○13
        萬元，而該13萬元，乃被上訴人基於侵權行為所應負之
        終極賠償責任。被上訴人賠付丁○○13萬元，固然是盡
        其侵權行為人應負之損害賠償義務，惟上訴人可因此減
        免對訴外人丁○○之保險給付責任，茲為避免被上訴人
        之雙重負擔（按被上訴人係以保險費為對價，將其危險
        責任部分轉嫁於保險人），故修正後強制汽車責任保險
        法第31條第2項前段規定「被保險人先行賠償之金額，
        保險人於本法規定之保險金額範圍內給付被保險人。」
        惟於理解該條文時，應思考強制汽車責任保險之保險人
        所負之法定給付義務，其目的非為減輕侵權行為人之損
        害賠償責任，而是為使汽車交通事故之受害人迅速獲得
        基本保障。故該條文所稱「保險人於本法規定之保險金
        額範圍內給付被保險人」，其範圍自應限於強制汽車責
        任保險法課以保險人應負之法定給付責任，而非被保險
        人於20萬元範圍內所為之任何賠償，均得轉嫁由保險人
        負擔。準此以論，被上訴人依修正後強制汽車責任保險
        法第31條第2項前段規定請求上訴人給付時，被上訴人
        先行賠償之金額範圍，即應受修正後同法第27條第1項
        第1款「傷害醫療費用給付」及強制汽車責任保險給付
        標準第2條所定相關醫療費用給付之限制。
  二、如須受限制，則被保險人先行賠償之金額，於多少數額範
      圍內得向上訴人請求給付，說明如下：
      訴外人丁○○因本件汽車交通事故受傷所支出之醫藥費用
      ，依健康中醫聯合診所95年4月1日健中字第008號函檢附
      之費用明細收據所示，其自92年8月28日起在該診所之醫
      療費用為：掛號費350元、自付額450元、健保支付3,090
      元、自費之內服藥費1,604元、診斷書費300元；另依中山
      醫學大學附設醫院95年5月11日中山醫九五川博法字第095
      0001679號函檢附之醫療報稅收據所示，其自92年8月28日
      起至93年12月27日止在該醫院之醫療費用為5,320元，其
      中掛號費1,370元，證書費1,300元，其他自費20元，部分
      負擔金額2,830元，補助優待金額200元。而依修正後強制
      汽車責任保險法第27條第2項訂定之「強制汽車責任保險
      給付標準」，其第2條規定：「受害人因汽車交通事故致
      身體傷害，強制汽車責任保險之保險人依本法規定為傷害
      醫療費用給付時，以其必須且合理之實際支出之相關醫療
      費用為限。但每一受害人每一事故之傷害醫療費用給付總
      額，以新台幣二十萬元為限。（第一項）前項所稱之相關
      醫療費用，指下列各款費用：一急救費用：指救助搜索費
      、救護車及隨車醫護人員費用。二診療費用：指全民健康
      保險醫療辦法所規定給付範圍之項目及受害人自行負擔之
      門診、急診或住院費用、掛號費、診斷證明書費、膳食費
      、……受害人在合格醫師開設之醫療院所診療或住院，而
      非以全民健康保險給付者，準用全民健康保險費用支付標
      準。三接送費用：指轉診、出院及往返門診之合理交通費
      用。四看護費用：指住院期間因傷情嚴重所需之特別護理
      費及看護費等。但居家看護以經主治醫師證明確有必要者
      為限。（第二項）受害人接受全民健康保險提供之給付，
      由全民健康保險之保險人依全民健康保險法第82條規定，
      向本保險之保險人代位請求。但其代位金額以新台幣二十
      萬元扣除本保險人給付請求權人金額後之餘額為限。（第
      五項）」。準此以論，訴外人丁○○支出之醫藥費用，除
      健康中醫診所之健保給付3,090元，應由全民健康保險局
      向上訴人代位請求因而不得請求外，其餘8,024元，為上
      訴人依強制汽車責任保險法應負之給付責任，被上訴人先
      行賠償之金額，於此數額範圍內得向上訴人請求給付。
  三、據上所述，被上訴人依修正後強制汽車責任保險法第31條
      第2項前段請求上訴人給付8,024元，及自起訴狀繕本送達
      上訴人之翌日（即94年6月4日）起至清償日止按週年利率
      百分之五計算之遲延利息，為有理由，應予准許。逾此部
      分之請求，則屬無據，應予駁回。原審就命上訴人給付超
      過8,024元本息部分為被上訴人勝訴之判決，並依職權宣
      告假執行，核有違誤，上訴人就此部分之上訴，為有理由
      ，爰廢棄原判決，改判如主文第二項所示。其餘上訴部分
      ，原審為上訴人敗訴之判決，尚無不合，上訴意旨指摘原
      判決此部分不當，求予廢棄改判，則無理由，應予駁回。
肆、結論：本件上訴為一部有理由，一部無理由，依民事訴訟法
    第436條之1第3項、第449條第1項、第450條、第79條，判決
    如主文。
中    華    民    國    95    年    8     月    31    日
                  民事第一庭  審判長法  官  張惠立
                                    法  官  鍾啟煒
                                    法  官  游文科
正本證明與原本無異。
本判決不得上訴。
中    華    民    國    95    年    8     月    31    日
                                    書記官


司法院資訊處製作；財團法人民間司法改革基金會備份。
